【裁判字號】    94,選易,20
【裁判日期】    950517
【裁判案由】    詐欺等
【裁判全文】
臺灣板橋地方法院刑事判決              94年度選易字第20號
公  訴  人  臺灣板橋地方法院檢察署檢察官
被      告  甲○○
選任辯護人  粘舜權律師
上列被告因詐欺等案件，經檢察官提起公訴（九十四年度選偵字
第一０九號）及移送併辦（九十四年度選偵字第一八九號），本
院判決如下：
    主  文
甲○○無罪
    理  由
一、公訴意旨略以：被告甲○○設籍於永和市永樂里，且年滿二
    十歲以上，未受褫奪公權，為民國九十四年十二月三日舉行
    之鄉鎮市長、縣市議員選舉之投票權人。緣臺北縣永和市於
    九十四年間舉辦里、鄰長、巡守隊及環保義工三天二夜講習
    暨文康活動，活動日期自九十四年七月二十四日至同年九月
    十日止，分二十一梯次舉辦，活動地點於雲林、嘉義、臺南
    地區，參加人員資格限定於里、鄰長、里內環保義工及巡守
    隊員，承辦單位於九十四年三月中旬通知各里繳交各里巡守
    隊及環保義工名冊，以憑統計辦理招標作業，嗣同年五月六
    日各里辦公處繳交鄰長、巡守隊暨環保義工統計調查表，同
    年五月二十六日至七月八日辦理招標作業，由統帥旅行社以
    每人單價新臺幣四千五百元得標，後於同年七月十五日至十
    九日完成活動之履勘、簽約事項，並於同年七月中旬通知各
    里里幹事轉知各里辦公處，依原呈報之里、鄰長、環保義工
    、巡守隊員名冊繕造保險人員名冊，最遲應於各梯次出發前
    七日呈報，以憑辦理旅遊平安保險之事宜，並於各梯次出發
    當日，由各里里長持參加人員名冊核對參加人員身分，正確
    無誤後令參加人員簽名，以利結束活動後，繳回市公所核銷
    經費之用。而被告甲○○竟與雙和里里長乙○○（所涉違反
    選舉罷免法等案件由本院另案審理）共同基於意圖為自己不
    法利益之犯意聯絡，明知其不具雙和里環保義工之資格，而
    年底三合一選舉將屆，若受邀請免費參加上開活動，顯可能
    係他人趁機以此手段要求年底選舉時投票支持特定候選人為
    對價，以達行賄之目的，仍基於投票收賄之未必故意，由乙
    ○○藉於活動當日檢核參加人員身分之便，令被告甲○○假
    裝為參加人員蒙混上車，參與上揭旅遊活動，使承辦人員陷
    於錯誤，誤以為其具有參加活動之資格，而提供旅遊食宿等
    服務，使其收受免費參與旅遊及活動結束時受贈載有「永和
    市長洪一平敬贈」字樣鳳梨酥一盒之不正利益及賄賂。因認
    被告甲○○涉犯刑法第三百三十九條第二項之詐欺得利罪及
    第一百四十三條之投票收賄罪嫌云云。
二、按犯罪事實應依證據認定之，無證據不得認定犯罪事實；又
    不能證明被告犯罪，應諭知無罪之判決，刑事訴訟法第一百
    五十四條第二項、第三百零一條第一項分別定有明文。次按
    認定犯罪事實，所憑之證據，雖不以直接證據為限，間接證
    據亦包括在內，然無論直接或間接證據，其為訴訟上之證明
    ，須於通常一般之人均不致於有所懷疑，而得確信其為真實
    之程度者，始得據之為有罪之認定，倘其證明尚未達到此一
    程度，而有合理性懷疑之存在時，即無從為有罪之認定，根
    據「罪證有疑，利於被告」之證據法則，即不得遽為不利於
    被告之認定，（最高法院七十六年臺上字第四九八六號判例
    參照）。
三、公訴人認被告甲○○涉犯刑法第三百三十九條第二項之詐欺
    得利罪及第一百四十三條之投票收賄罪嫌，無非係以被告甲
    ○○之供述、證人丙○○、乙○○、方金源、鄭謝秀玉、阮
    阿路、陳啟宏、簡炳南、陳水上、洪富春、許展榕之證詞，
    臺北縣永和市九十四年度里、鄰長、環保義工及巡守隊員講
    習暨文康活動活動記事、活動計劃、公開甄選旅行社評選會
    議記錄、臺北縣永和市福林里九十四年度環保義工及巡守隊
    員名冊、參加人員名冊等為其論據。
四、訊據被告甲○○固坦承確有參加上開九十四年度永和市雙和
    里之里鄰長、環保義工及巡守隊員講習暨文康活動，惟堅決
    否認有何詐欺得利及投票收賄之犯行，辯稱：伊從事建築生
    意，為規劃退休後生活，常至永和市○○路三八九號林漳禮
    所開設之瑞成輪胎行泡茶聊天，因而結識雙和里里長乙○○
    ，已有五、六年之久。嗣九十三年五月間伊提供二十五盆盆
    栽予雙和里，並放置在永和市○○路三八九巷及四二一巷。
    至九十四年五月間，乙○○里長詢問伊是否願意擔任環保義
    工，經伊應允後，自斯時起即利用假日在中和路三０五巷、
    三八九巷及四二一巷打掃，順便照顧伊提供之盆栽。前開講
    習暨文康活動係林彰禮先告知並詢問伊是否願意參加，伊基
    於可多交朋友之想法，隨即同意，並由林彰禮通知乙○○里
    長。惟出發前一週乙○○告知伊申報時間已經屆滿，無法將
    伊列為正式環保義工名冊，只能列為候補，並詢問伊是否願
    意自費參加前開講習暨文康活動，伊同意，並詢問乙○○里
    長何時繳納費用，乙○○里長表示回來再繳即可，活動完畢
    後隔天伊隨即將費用交給乙○○里長。又前開講習暨文康活
    動在途中的休息站遊覽車小姐送每人一盒鳳梨酥，跟選舉無
    關，伊無詐欺得利與投票收賄罪之行為與犯意等語。
五、經查：
（一）被告甲○○確有參加臺北縣永和市公所舉辦自九十四年八
      月二十三日起至同年月二十五日止之九十四年度里、鄰長
      、巡守隊及環保義工講習暨文康活動，並於講習活動中收
      受鳳梨酥一盒，及永和市雙和里環保義工名冊內並無被告
      之姓名等事實，業經被告自承在卷，核與證人即臺北縣永
      和市雙和里里長乙○○證述情節相符，並有臺北縣永和市
      雙和里環保義工名冊影本一份（見九十四年度選他字第六
      二號偵查卷（三）第四三二頁）在卷可稽，固堪認定。
（二）按刑法第三百三十九條之詐欺罪，係以行為人於客觀上施
      用詐術使人陷於錯誤，並於行為之初，即已意圖為自己不
      法之所有或意圖得財產上之不法利益，為其構成要件。被
      告不該當詐欺罪之構成要件，茲分述如下：
  1.被告確有環保義工身份：
    證人即臺北縣永和市雙和里里長乙○○於本院審理時證稱：
    被告甲○○贈送雙和里盆栽，他負責打掃的區域就是放置盆
    栽附近等語（見本院九十五年五月三日審判筆錄第八頁），
    核與本院九十四年度訴字三００二號一案審判時其以被告身
    分所供及證人林彰禮於同案所證相符，復有被告贈送之盆栽
    照片十九張附於本院卷可佐，足認被告甲○○辯稱：九十四
    年五月間，乙○○里長詢問伊是否願意擔任環保義工，經伊
    應允後，自斯時起即利用假日在中和路三０五巷、三八九巷
    及四二一巷打掃等語，應非子虛。
  2.被告甲○○並未施用詐術：
    被告甲○○僅單純參加該次講習活動，活動中並未於參加人
    員名冊簽名，亦未於參加人員名冊偽簽他人姓名而頂替參加
    ，亦即被告並無施用詐術之行為，公訴意旨以甲○○未列姓
    名於環保義工名冊，而參加前開講習暨文康活動，即認其有
    施用詐術行為，容有誤會。
  3.被告甲○○係自費參加且確有繳費，並無取得不法財物，亦
    無獲取不法利益：
    被告甲○○參加本次活動前即由乙○○里長告知須自行負擔
    費用，甲○○亦知悉須自費，且將款項於活動後交由被告轉
    交永和市公所，此有臺北縣永和市公所自行收納款項統一收
    據在卷可稽，又證人王秋玲即開立被證一臺北縣永和市公所
    自行收納款項統一收據之永和市公所職員於本院九十四年度
    訴字第三００二號一案審判時，具結證以：（註明甲○○部
    分是何意？）收錢時，繳錢的人會告訴我這是什麼錢，誰繳
    給我的不記得，註明里長講習自行繳納甲○○的部分是我寫
    的等語（見本院卷附九十四年度訴字第三００二號案審判筆
    錄影本第二十五頁），堪認被告甲○○所辯伊於活動之前知
    悉需自費參加，及於活動完畢後隔日即交付四千五百元與乙
    ○○等情，尚屬實在。
  4.綜上，被告甲○○係本於環保義工之身分且自費參加該次活
    動，主觀上並無為自己不法所有獲得財產上不法利益之意圖
    ，客觀上亦無對人施行詐術之行為，揆諸首開說明，自無從
    以詐欺罪相繩。
（三）次按刑法第一百四十三條第一項投票收受賄賂罪之成立，
      除須有投票權人收受賄賂或不當利益外，尚須具有許以不
      行使投票權或為一定之行使為要件（最高法院八十二年度
      台上字第四九二八號判決意旨參照）。亦即行為人收受賄
      賂或不正利益可認係約使為投票權之一定行使或不行使之
      對價，又上開對價關係，在於行賄者之一方，係認知其所
      交付之意思表示，乃為約使有投票權人為投票權一定之行
      使或不行使；在受賄者之一方，亦應認知行賄者對其所交
      付之意思表示，乃為約使其為投票權一定之行使或不行使
      ，且對有投票權人交付之財物或不正利益，並不以金錢之
      多寡為絕對標準，而應綜合社會價值觀念、授受雙方之認
      知及其他客觀情事而為判斷，倘足認其與要約有投票權人
      為投票權一定之行使或不行使間，具有對價關係時，始足
      該當犯罪（最高法院九十三年度台上字第四三五０號判決
      採同一意旨）。證人即台北縣永和市公所民政課課員丙○
      ○於本院九十五年度選易字第十一號案審理中證稱：（任
      職何處？職務為何？）永和市公所民政課課員。（永和市
      九十四年度里鄰長、巡守隊及環保義工講習活動何人承辦
      ？）由我承辦。（該活動是否編列預算，何時編列？）九
      十三年十一月編列，經代表會通過。（永和市公所歷年何
      時舉辦類似義工講習活動？）每年七到九月間，都會舉辦
      類似活動。（不是九十四年特別舉辦的活動？）不是。（
      見本院九十四年度選易字第十一號卷九十五年五月三日審
      判筆錄第十頁）；（該活動有贈送鳳梨酥一盒，請說明該
      鳳梨酥是由何單位贈送？）鳳梨酥的費用是原來標案的項
      目之一，每人經費四千五百元，含這鳳梨酥在內。（該活
      動招標的公告，是否有載明贈送鳳梨酥之項目？）公告中
      沒有明確載明要送鳳梨酥，但有寫明要贈送地區特產，價
      值約兩百元，經評選後由得標旅行社於七日內辦理履勘，
      決定贈送鳳梨酥；（永和市長洪一平有無向本次活動承辦
      人表示其欲競選連任才辦理這項活動及贈送鳳梨酥？）沒
      有（見同前審判筆錄第十一頁）。足認永和市之里鄰長、
      巡守隊、環保義工講習暨文康活動，均係為永和市公所於
      各年度編列預算辦理，並非臨時提辦，並有永和市九十四
      年度里、鄰長、巡守隊及環保義工講習暨文康活動行程履
      勘記錄影本、臺灣板橋地方法院九十五年三月二十三日板
      院輔刑旭九四訴二八六九字第０三一二二號函影本、林信
      一福堂九十四年十月三十一日開立之統一發票影本、臺北
      縣永和市公所九十四年五月二十六日北縣永民字第０九四
      ００一六七九五號「辦理本市九十四年度里、鄰長巡守隊
      及環保義工講習暨文康活動招標文件公開閱覽」公告影本
      、臺北縣永和市公所九十四年六月十四日北縣永民字第０
      九四００一八八００號「公告臺北縣永和市辦理九十四年
      度里、鄰長巡守隊及環保義工講習暨文康活動招標文件公
      開閱覽」公開甄選承辦旅行社相關事宜公告影本各一件附
      卷可憑；又對於參加人員資格限制，固係以具備有里、鄰
      長、巡守隊、環保義工身分者為限，且由各里辦公處呈報
      核備名冊，然該等名冊之製作，其主要目的，在於辨別參
      加活動人員之姓名、年籍資料，俾便辦理保險事宜，以及
      防範他人有頂替冒名原列名冊人員等情事，至於實際從事
      環保義工事務之人，如未及提列於名冊內，應認其仍得參
      加該等講習活動，僅係參加人應自行擔負活動費用，而不
      得自公所編列預算中扣除之。再被告甲○○於臺北縣調查
      站、偵查及本院審理中始終辯稱：永和市長洪一平第一天
      講習前有來致詞，內容大概是他任內的政績，並未有支持
      連任的說詞，亦未想過不具義工身分而參加有何特殊目的
      ，贈送鳳梨酥與選舉無關等語。此外，復無其他積極證據
      足以證明被告甲○○參與活動期間，其有對任何候選人或
      其他人許以不行使投票權或為一定之行使之情形，自難認
      參與此次活動之被告，有因而對特定人許以不行使投票權
      或為一定之行使之情事，揆諸上開說明，亦難認被告有何
      投票收賄之行為。
六、綜上所述，本件依公訴人所舉證據，尚不足證明被告甲○○
    有何詐欺得利及投票受賄之犯行，本院復查無其他積極證據
    證明被告甲○○有公訴人所指之犯行，揆諸首揭法條及判例
    意旨，自應諭知被告無罪之判決。
七、至移送併案審理部分（臺灣板橋地方法院檢察署九十四年度
    選偵字第一八九號）與本件起訴之犯罪事實乃同一事實，本
    院尚毋庸退回檢察官另行處理，附此敘明。
據上論斷，應依刑事訴訟法第三百零一條第一項，判決如主文。
本案經檢察官王聖涵到庭執行職務
中    華    民    國    95    年    5     月    17    日
                  刑事第九庭  審判長法  官  樊季康
                                    法  官  楊明佳
                                    法  官  連育群
以上正本證明與原本無異。
如不服本判決，應於判決送達後10日內，向本院提出上訴狀。
                                    書記官  郭宇修
中    華    民    國    95    年    5    月     17    日


司法院資訊處製作；財團法人民間司法改革基金會備份。
